最高法院刑事判決　　　　　　　　　　　　　　　九十一年度台上字第七五○八號
　　上　訴　人　甲○○
右上訴人因偽造文書案件，不服台灣高等法院高雄分院中華民國八十九年五月九日第
二審判決 (八十八年度上訴字第一五五六號，起訴案號：台灣高雄地方法院檢察署八
十七年度偵字第一七三三號) ，提起上訴，本院判決如左：
    主  文
原判決關於甲○○部分撤銷，發回台灣高等法院高雄分院。
    理  由
本件原判決引用第一審判決書之記載，認定上訴人甲○○因陳明富積欠其新台幣 (下
同) 一百二十五萬餘元，為保全債權，經要求財政部高雄市國稅局楠梓稽徵所 (下稱
楠梓稽徵所) 稅務員黃明昇 (經原審判決確定) 答允幫忙後，二人共同基於犯意聯絡
，由甲○○偽造陳明富之印章，於民國八十五年七月一日持該偽造之印章前往楠梓稽
徵所，在財政部高雄市國稅局查詢申請單 (下稱查詢申請單) 上偽造陳明富之署押及
印文，交予在櫃台輪值之黃明昇，由黃明昇在承辦人欄蓋用﹁稅務員黃明昇﹂之職章
後，將查詢申請單呈報不知情之股長黃克齊核可，轉交予不知情之該所電腦作業股職
員楊玫芳，將陳明富之身分資料輸入電腦內，列印陳明富之歸戶財產查詢清單交予甲
○○收執，致生損害於陳明富及財政部高雄市國稅局有關納稅義務人資料之正確性等
情。因而維持第一審論處上訴人共同行使偽造私文書，足以生損害於公眾及他人罪刑
之判決，駁回上訴人在第二審之上訴，固非無見。
惟查：(一)原判決引用第一審判決書之記載，謂公訴人認上訴人甲○○應依刑法第二百
十三條公務員登載不實罪論處 (另犯第二百十六條、第二百十條行使偽造私文書罪）
，惟因查詢申請單僅係供民眾申請查詢財產資料之用，並非黃明昇職務所掌之公文書
，縱使黃明昇在其上蓋﹁稅務員黃明昇﹂之職章，亦不因此而使該申請單變異其性質
為公文書；至於上開申請案件，嗣後列印出陳明富之歸戶財產查詢清單，然該歸戶財
產查詢清單所列印之財產資料，並無不實之處，是公訴人所認尚有未洽，惟起訴事實
相同，爰依法變更起訴法條云云 (第一審判決第二三頁) 。但刑事訴訟法第三百條規
定有罪之判決，得就起訴之犯罪事實，變更檢察官所引應適用之法條，係指法院得於
不妨害事實同一之範圍內，自由認定事實，適用法律而言。本件依起訴書之記載，起
訴事實係指甲○○於八十五年七月一日持偽刻之陳明富印章前往楠梓稽徵所，由甲○
○在查詢申請單上偽造陳明富之署押及印文後，黃明昇再將上開不實申請單呈報不知
情之主管黃克齊核可，轉交由不知情之該所電腦作業股職員楊玫芳登錄在其職掌之文
書及電腦上，並列印陳明富之財產歸戶資料交予甲○○，致生損害於陳明富及影響公
文書登載之真實性等情。起訴書證據並所犯法條欄復謂黃明昇、甲○○所為，均係犯
刑法第二百十三條罪嫌，二人有犯意聯絡及行為分擔，均為共同正犯；甲○○在查詢
申請單上偽造陳明富之署押及印文，另涉刑法第二百十六條、第二百十條罪嫌，所犯
公務員登載不實與行使偽造私文書二罪，有方法結果之牽連關係，請從一重之公務員
登載不實罪處斷。檢察官既認上訴人所犯公務員登載不實與行使偽造私文書二罪，有
方法結果之牽連關係，二者之犯罪事實自非同一，所指公務員登載不實部分，當係指
黃明昇將上開不實查詢申請單呈報不知情之主管黃克齊核可，轉交由不知情之該所電
腦作業股職員楊玫芳登錄在其職掌之文書及電腦上之事實而言。倘法院審理結果，認
上訴人僅成立行使偽造私文書罪，公務員登載不實部分不成立犯罪，自僅於判決主文
諭知行使偽造私文書罪名，並於理由中說明公務員登載不實部分不另為無罪之諭知即
可，毋庸變更起訴法條。第一審誤認二者起訴事實相同，變更起訴法條，判處上訴人
行使偽造私文書罪刑，對於前述將不實查詢申請單轉交由不知情之楊玫芳登錄在其職
掌之文書及電腦上之起訴事實，又未予裁判，有適用法則不當及已受請求之事項未予
判決之違法，原審未予糾正，仍予維持，同屬違誤。(二)上訴人自始否認犯罪，供稱陳
明富因無錢還債，為表明其名下尚有不動產，乃於八十五年六月二十八日將身分證影
本及印章交由上訴人自行向稅捐單位查證，當時陳明富之父陳在心、母陳鄭儉及友人
楊瑞琛均在場等語，並提出陳明富之身分證影本及告訴陳明富詐欺之告訴狀存卷 (一
審卷第一五八頁、原審卷第一一三頁) 。黃明昇在調查時亦供稱：受託人甲○○確曾
親自到本局申請，經我核對申請人陳明富及甲○○之身分證無誤等語 (偵查卷第四頁
反面) 。上訴人執有陳明富之身分證影本及黃明昇前開供述，不失為對上訴人有利之
證據，原審未予斟酌論，亦嫌理由欠備，難昭折服。以上或為上訴意旨所指摘，或
為本院得依職權調查之事項，應認原判決有發回更審之原因。
據上論結，應依刑事訴訟法第三百九十七條、第四百零一條，判決如主文。
中      華      民      國    九十一    年     十二     月     二十七   日
                              最高法院刑事第七庭
                                  審判長法官  張  信  雄
                                        法官  賴  忠  星
                                        法官  張  清  埤
                                        法官  呂  永  福
                                        法官  蕭  仰  歸
      右正本證明與原本無異
                                              書  記  官
中      華      民      國    九十二    年      一      月      九      日
